臺灣高雄地方法院刑事判決　　　　　　 96年度交訴字第144號
公　訴　人　臺灣高雄地方法院檢察署檢察官
被　　　告　丙○○
上列被告因公共危險等案件，經檢察官提起公訴（96年度偵緝字
第863 號），本院合議庭裁定由受命法官獨任改依簡式審判程序
審理，並判決如下：
    主  文
丙○○犯侵占罪，處有期徒刑陸月，如易科罰金，以銀元參佰元
即新臺幣玖佰元折算壹日，減為有期徒刑參月，如易科罰金，以
銀元參佰元即新臺幣玖佰元折算壹日；變造乙○○駕駛執照上之
相片壹張，民國玖拾肆年拾壹月貳拾日冒名警詢筆錄壹式參份上
偽造「乙○○」之簽名計陸枚、指印計拾伍枚，以及在乙○○之
口卡片上偽造「乙○○」之簽名與指印各壹枚，均沒收之。又犯
過失傷害罪，處有期徒刑參月，如易科罰金，以銀元參佰元即新
臺幣玖佰元折算壹日，減為有期徒刑壹月又拾伍日，如易科罰金
，以銀元參佰元即新臺幣玖佰元折算壹日。又犯肇事致人受傷逃
逸罪，處有期徒刑陸月，如易科罰金，以銀元參佰元即新臺幣玖
佰元折算壹日，減為有期徒刑參月，如易科罰金，以銀元參佰元
即新臺幣玖佰元折算壹日。應執行有期徒刑陸月，如易科罰金，
以銀元參佰元即新臺幣玖佰元折算壹日；變造乙○○駕駛執照上
之相片壹張，民國玖拾肆年拾壹月貳拾日冒名警詢筆錄壹式參份
上偽造「乙○○」之簽名計陸枚、指印計拾伍枚，以及在乙○○
之口卡片上偽造「乙○○」之簽名與指印各壹枚，均沒收之。
    事  實
一、緣丙○○為乙○○兄長之女友，曾受乙○○委託前往監理機
    關領回扣留之駕駛執照，丙○○領取駕駛執照後疏未交還乙○○，嗣於民國91、92年間搬家後整理物件時始發現此事，
    竟意圖為自己不法之所有，並與某不詳成年友人共同基於變
    造駕駛執照之犯意聯絡，於92年下半年間某日，將自己所持
    有之該駕駛執照予以侵占入己，並將該駕駛執照連同自己相
    片1 張交由該不詳友人於不詳時、地，以不詳方式，將駕駛
    執照之相片換貼為丙○○自己之相片，變造完成後並留存備
    用。嗣於94年11月3 日凌晨1 時許，丙○○在未領有駕駛執
    照之情況下，駕駛向吳政鴻借用之車號ZL-5376 號自小客車
    ，沿高雄縣鳳山市○○路由南往北方向行經中正、博愛路口
    之際，原應注意車前狀況，並隨時採取必要之安全措施，而
    依當時情況，天候晴朗，夜間有照明光線，視距良好，路面
    為乾燥、無缺陷、無障礙物之柏油路面，並無不能注意之情
    事，竟疏未注意而貿然行駛，適有丁○○騎乘車號YMR-283
    號機車搭載戊○○沿博愛路由東往西方向行至該T 字路口欲
    左轉中正路時，丙○○見狀已剎避不及，致其車輛左前車頭
    與丁○○之機車左前車身發生擦撞，戊○○因而受有頭部外
    傷併腦震盪、左側膝部血腫、胸部鈍傷等傷害，丁○○則受
    有左手橈骨遠端骨折、左小腿脛骨近端骨折等傷害（被訴過
    失傷害丁○○部分業已撤回告訴，不另諭知不受理之判決，
    詳後所述）。丙○○見戊○○及丁○○倒地受傷後，雖駕車
    將該2 人送往長庚紀念醫院高雄分院救治，然隨即藉口前往
    事故現場拿取該2 人遺留之物件，而在未告知自己姓名及聯
    絡方式之情況下逕行離去，置自己之賠償責任於不顧。嗣經
    警據報循線追查，並通知丙○○到案接受詢問，詎丙○○於
    94年11月20日在高雄縣政府警察局交通警察隊辦公室製作筆
    錄時，為規避刑責，竟持前揭變造之駕駛執照向警方行使，
    冒用乙○○之名義應訊，且接續在警詢筆錄1 式3 份上共計
    偽造乙○○之簽名6 枚、指印15枚，及在乙○○之口卡片上
    偽造乙○○之簽名及指印各1 枚，足生損害於乙○○以及公
    路監理機關管理與司法機關偵辦犯罪之正確性。嗣經臺灣高
    雄地方法院檢察署檢察官傳訊真正之乙○○到案後（業經不
    起訴處分確定），始循線查悉上情。
二、案經臺灣高雄地方法院檢察署檢察官簽分偵查起訴。
    理  由
一、本件被告丙○○所犯刑法第335 條第1 項侵占罪、第216 條
    、第212 條行使變造特種文書罪、第284 條第1 項前段過失
    傷害罪、第185 條之4 肇事致人受傷逃逸罪、第217 條第1
    項偽造署押罪，其法定刑均係死刑、無期徒刑、最輕本刑為
    3 年以上有期徒刑以外之罪，被告於準備程序進行中就被訴
    事實為有罪之陳述，經告知簡式審判程序之旨，並聽取其與
    檢察官之意見後，本院認無不得或不宜改依簡式審判程序進
    行之情事，爰依刑事訴訟法第273 條之1 第1 項規定，裁定
    本件由受命法官獨任改依簡式審判程序審理。
二、前揭犯罪事實，業經被告丙○○供承不諱，復有下列事證可
    佐：（一）證人戊○○於94年11月15日警詢及95年2 月21日
    偵訊時之證述；（二）證人丁○○於94年11月15日警詢及95
    年2 月21日、96年5 月11日偵訊時之證述；（三）證人吳政
    鴻於95年2 月20日及96年5 月11日偵訊時之證述；（四）道
    路交通事件現場圖、道路交通事故調查報告表、交通事故現
    場相片、長庚紀念醫院高雄分院94年11月9 日及同年月21日
    診斷證明書、公路監理電子閘門查詢資料；（五）00000000
    00門號通聯紀錄、車號ZL-5376 號自小客車行照、長庚紀念
    醫院高雄分院監視器翻拍畫面；（六）被告於94年11月20日
    之警詢筆錄（冒用乙○○名義應訊）、乙○○口卡片、乙○○遭變造駕照之影本、內政部警政署刑事警察局95年3 月20
    日刑紋字第0950037729號鑑驗書、內政部警政署刑事警察局
    96年3 月30日刑紋字第0960039741號鑑驗書、內政部警政署
    刑事警察局96年3 月30日刑紋字第0960045201號鑑驗書、高
    雄縣政府警察局96年10月12日高縣警交字第0960042750號函
    。前開事證足徵被告之自白與事實相符，堪予採信。本件被
    告犯行已堪認定，應依法論科。
三、按行為後法律有變更者，適用行為時之法律，但行為後之法
    律有利於行為人者，適用最有利於行為人之法律，刑法第2
    條第1 項定有明文。就本件被告所犯刑法第335 條第1 項侵
    占罪以及第216 條、第212 條行使變造特種文書罪、第284
    條第1 項前段過失傷害罪所規定之罰金刑而言，95年6 月14
    日修正公布之刑法施行法第1 條之1 將其貨幣單位及提高額
    度另作規定，取代原罰金罰鍰提高標準條例第1 條前段規定
    之適用，換算數額結果與舊法固然並無不同，然刑法於95年
    7 月1 日修正施行前之第33條第5 款原規定罰金刑為銀元1
    元以上，亦即新臺幣3 元以上，修正後該條款則將罰金刑提
    高為新臺幣1 千元以上，並以百元計算之，核諸刑法第35條
    所規定刑之輕重比較標準，該等罪名之刑度應以行為時之法
    律規定較有利於被告。其次，就罰金刑之加重（過失傷害罪
    部分），依修正後刑法第67條規定，其最高度及最低度同加
    重之，與修正前刑法第68條所定僅加重其最高度加以比較，
    以修正前之規定較有利於被告。再者，95年7 月1 日修正施
    行之刑法亦刪除第55條關於牽連犯之規定，而被告所犯侵占
    、行使變造特種文書及偽造署押三罪間，具有方法、目的之
    牽連犯關係，依修正前即行為時之規定，應從一重之侵占罪
    處斷，依修正後之規定則應二罪分論併罰，以修正前之舊法
    較有利於被告。經綜合比較結果，修正後之規定並無較有利
    被告之情形，是依刑法第2 條第1 項前段規定，自應適用95
    年7 月1 日修正施行前之刑法論處。至於被告所犯肇事致人
    受傷逃逸罪部分，並無需要比較新、舊法適用之問題，附此
    敘明。
四、核被告將所持有之乙○○駕駛執照予以侵占入己，進而換貼
    相片加以變造，復持向警方行使之，係犯刑法第335 條第1
    項侵占罪及第216 條、第212 條行使變造特種文書罪。次按
    刑法第185 條之4 肇事致人死傷逃逸罪之立法理由固謂「…
    …為維護交通安全，加強救護，減少被害人之死傷，促使駕
    駛人於肇事後，能對被害人即時救護，特增設本件……」等
    語，然而該罪名之成立以被害人之受傷或死亡為要件，對於
    業已死亡之人卻已無施救之意義，此與立法目的顯有捍格，
    本條之規範目的除使被害人能即時獲得救護外，應尚有排除
    交通事故證據消失之危險，確保被害人之民事賠償請求權。
    從而，本件被告駕車因過失而導致戊○○受傷之行為，係犯
    刑法第284 條第1 項前段過失傷害罪（被告雖已與戊○○和
    解，但戊○○因被告並未完全依約履行而未撤回告訴，此觀
    諸96年8 月17日丁○○之撤回告訴狀、96年10月24日本院公
    務電話紀錄以及96年11月23日本院審判程序中丁○○之陳述
    甚明），而其在駕車肇事致戊○○、丁○○受傷後，雖將之
    送醫救治，然並未留下自己姓名或聯絡方式即自行離去，對
    於交通事故原因調查及被害人民事請求權之保全而言，均有
    所妨礙，核其此部分所為，係犯刑法第185 條之4 肇事致人
    受傷逃逸罪。又按刑法第217 條所稱之「偽造署押」，係指
    行為人冒用本人名義在文件上簽名或為民法第3 條第3 項所
    稱指印之類似簽名之行為者而言（最高法院80年度臺非字第
    277 號判決意旨參照），故倘行為人係以簽名或捺指印之意
    ，於文件上簽名或捺指印，且該簽名或指印僅在於表示簽名
    或捺印者個人身分，以作為人格同一性之證明，除此以外別
    無任何其他用意者，即係刑法上所稱之署押，若於作為人格
    同一性之證明以外，尚有其他法律上之用意者，例如表示收
    受某物之用意而成為收據之性質、表示對於某事項為同意之
    用意證明者，即應該當刑法上之私文書。本件被告在警詢筆
    錄及口卡片上偽造乙○○之署押，係單純用以表彰自己之身
    分及承認某項事實，而非與其所表現之物體相結合，而另外
    具有一定文書性，核被告所為此部分行為，係犯刑法第217
    條第1 項偽造署押罪。復按刑事訴訟法第300 條所謂變更起
    訴法條，係指在不擴張及減縮單一法益及同一被害客體之原
    訴之原則下，法院得就有罪判決，於不妨害基本社會事實之
    範圍內，得自由認定事實，變更檢察官所引應適用之法條而
    言，例如竊盜、侵占、詐欺取財三罪，其基本社會事實同為
    意圖為自己或第三人不法之所有，以和平手段取得他人之財
    物，侵害他人之財產法益，因之，檢察官如係以上述三種罪
    名中之任一罪名起訴，法院依其調查證據審理結果，就被告
    侵害單一法益之同一被害客體（即事實同一），如認被告犯
    罪手段有異於起訴書所認定者，即得變更起訴法條之罪名為
    其餘兩罪中之另一罪名，最高法院81年度臺非字第423 號判
    決意旨可資參照（另可參考最高法院86年度臺上字第487 號
    判決意旨）。本件被告侵占乙○○之駕駛執照部分，檢察官
    認係涉犯刑法第320 條第1 項竊盜罪嫌，固有未合，然揆諸
    前開判決意旨，其基本事實既屬相同，本院自應予以變更所
    犯法條。又被告於密接之時地接續在警詢筆錄及口卡片上偽
    造乙○○之署押多枚，均係基於冒用乙○○名義應訊之目的
    下，本於單一行為決意所為之接續動作，應論以一偽造署押
    罪為已足。而被告變造特種文書後復持以行使，變造之低度
    行為應為行使之高度行為所吸收，不另論罪。又被告所犯侵
    占、行使變造特種文書及偽造署押三罪間，有方法、目的之
    牽連犯關係，應依刑法修正前第55條規定從一重之侵占罪處
    斷。至被告所犯侵占、過失傷害及肇事致人受傷逃逸三罪間
    ，犯意各別，行為互殊，應予分論併罰。又被告並未領有駕
    駛執照，業經其供明在卷，並有公路監理電子閘門查詢資料
    附卷可稽，其駕車因而致人受傷，依法應負刑法第284 條第
    1 項前段之刑事責任，就此部分應依道路交通管理處罰條例
    第86條第1 項規定加重其刑。
五、茲審酌被告侵占所持有之乙○○駕駛執照，侵犯乙○○之財
    產權，進而換貼相片加以變造，復持向警方行使之，冒用乙○○之名義應訊，並在警詢筆錄及口卡片上偽造乙○○之署
    押，足以生損害於於乙○○以及公路監理機關管理與司法機
    關偵辦犯罪之正確性，另因過失肇事導致他人身體受傷後，
    未留下姓名及聯絡方式即逕行離去，置賠償責任於不顧，所
    為實有非是，然念其於犯後尚能供承犯行，且與戊○○、丁○○達成和解，然未完全依約履行，此有96年8 月17日丁○○之撤回告訴狀、96年10月24日本院公務電話紀錄以及96年
    11月23日本院審判程序中丁○○之陳述在卷可參，以及其犯
    罪之動機、手段、所生危害等一切情狀，分別量處如主文所
    示之刑，並諭知易科罰金之折算標準，及定其應執行之刑，
    以資懲儆。（被告行為時之刑法第41條第1 項前段原規定：
    「犯最重本刑為5 年以下有期徒刑以下之刑之罪，而受6 個
    月以下有期徒刑或拘役之宣告，因身體、教育、職業、家庭
    之關係或其他正當事由，執行顯有困難者，得以1 元以上3
    元以下折算1 日，易科罰金」，且罰金罰鍰提高標準條例第
    2 條規定，折算標準就其原定數額提高為100 倍折算1 日，
    亦即，被告行為時之易科罰金折算標準，係以銀元100 元以
    上300 元以下折算1 日，經折算為新臺幣後，應以新臺幣30
    0 元以上90 0元以下折算為1 日，而被告行為後之95年7 月
    1 日修正施行之刑法第41條第1 項前段則規定：「犯最重本
    刑為5 年以下有期徒刑以下之刑之罪，而受6 個月以下有期
    徒刑或拘役之宣告者，得以新臺幣1 千元、2 千元或3 千元
    折算1 日，易科罰金」，95年7 月1 日修正施行之罰金罰鍰
    提高標準條例亦將第2 條規定予以刪除，比較結果以舊法之
    折算標準較有利於被告，是依刑法第2 條第1 項前段規定，
    仍應適用舊法諭知易科罰金之折算標準。）又被告犯罪在96
    年4 月24日以前，且非中華民國96年罪犯減刑條例第3 條所
    列不予減刑之情形，應依該條例第2 條第1 項第3 款規定，
    減其刑期2 分之1 。復查被告用以變造駕駛執照所使用之相
    片1 張為其所有之物，業應其供明在卷，此部份雖未扣案，
    但不能證明已滅失，爰依刑法第38條第1 項第2 款規定宣告
    沒收。至於被告在警詢筆錄1 式3 份上共計偽造乙○○之簽
    名6 枚、指印15枚，及在乙○○之口卡片上偽造乙○○之簽
    名及指印各1 枚，均應依刑法第219 條規定宣告沒收。
六、公訴意旨另認被告於前開94年11月3 日凌晨1 時許發生交通
    事故時，除導致戊○○受傷外，另導致丁○○則受有左手橈
    骨遠端骨折、左小腿脛骨近端骨折等傷害，就此部分係涉犯
    刑法第284 條第1 項前段過失傷害罪嫌等情。按告訴乃論之
    罪，告訴人於第一審辯論終結前，得撤回其告訴，告訴經撤
    回者，應諭知不受理之判決，刑事訴訟法法第238 條第1 項
    、第303 條第3 款規定綦詳。經查，刑法第284 條第1 項前
    段過失傷害罪嫌，依同法第287 條規定，須告訴乃論，茲因
    告訴人丁○○業已於辯論終結前具狀撤回告訴，此觀諸96年
    8 月17日丁○○之撤回告訴狀以及96年11月23日本院審判程
    序中丁○○之陳述甚明，揆諸前開規定，此部份原應諭知不
    受理之判決，然此部分與前開論罪科刑之過失傷害部分有想
    像競合犯之裁判上一罪關係，爰不另為不受理之諭知。
據上論斷，應依刑事訴訟法第273 條之1 第1 項、第299 條第1
項前段、第300 條，道路交通管理處罰條例第86條第1 項，刑法
第2 條第1 項前段、第185 條之4 、第216 條、第212 條、第21
7 條第1 項、第284 條第1 項前段、第335 條第1 項、修正前第
55條、修正前第41條第1 項前段、第38條第1 項第2 款、第219
條、第51條第5 款，罰金罰鍰提高標準條例第1 條前段、修正前
第2 條，現行法規所定貨幣單位折算新臺幣條例第2 條，中華民
國96年罪犯減刑條例第2 條第1 項第3 款、第7 條、第9 條，判
決如主文。
本案經檢察官甲○○到庭執行職務。
中　　華　　民　　國　　96　　年　　12 　 月　　7   　日
                            交通法庭  法　官   譚德周
以上正本證明與原本無異。
如不服本判決應於收受本判決後10日內向本院提出上訴書狀，並
應敘述具體理由，如未敘述上訴理由者，應於上訴期間屆滿後20
日內補提理由書狀於本院（均須按他造當事人之人數附繕本）「
切勿逕送上級法院」。
中　　華　　民　　國　　96　　年　　12　　月　　10　　日
　　　　　　　　　　　　　　　　　    書記官   林雅婷
附錄法條：
中華民國刑法第185條之4（肇事遺棄罪）
駕駛動力交通工具肇事，致人死傷而逃逸者，處 6 月以上 5 年
以下有期徒刑。
中華民國刑法第216條（行使偽造變造或登載不實之文書罪）
行使第 210 條至第 215 條之文書者，依偽造、變造文書或登載
不實事項或使登載不實事項之規定處斷。
中華民國刑法第212條（偽造變造特種文書罪）
偽造、變造護照、旅券、免許證、特許證及關於品行、能力服務
或其他相類之證書、介紹書，足以生損害於公眾或他人者，處
1 年以下有期徒刑、拘役或 3 百元以下罰金。
中華民國刑法第217條第1項（偽造盜用印章印文或署押罪）
偽造印章、印文或署押，足以生損害於公眾或他人者，處 3 年以
下有期徒刑。
中華民國刑法第284條第1項前段（過失傷害罪）
因過失傷害人者，處 6 月以下有期徒刑、拘役或 5 百元以下罰
金。
中華民國刑法第335條第1項（普通侵占罪）
意圖為自己或第三人不法之所有，而侵占自己持有他人之物者，
處 5 年以下有期徒刑、拘役或科或併科 1 千元以下罰金。
